【裁判字號】    99,抗,841
【裁判日期】    990906
【裁判案由】    假扣押
【裁判全文】
臺灣高等法院民事裁定                   99年度抗字第841號
抗  告  人  劉盛哲
            劉盛彥
            彭玉貞
            劉芝容
            劉芝晏
            劉盛猷
            劉嘉瑗
            劉嘉淑
            劉嘉淳
            劉兆禎
            劉啟曙
            劉啟三
            劉佩瑾
            劉佩芸
            劉啟群
            江敏華
            江敏琪
            江櫂奇
            江俊男
            張崇榕
            張崇維
            黃素枝
            劉培欣
            劉學欣
            劉碧瓊
共同代理人  丁俊文律師
抗  告  人  尹黃妙芬
            黃介山
            黃介洋
上  三  人
代  理  人  劉碧瓊
複代理人    丁俊文律師
上列抗告人與相對人高銘桂間假扣押事件，對於中華民國99年4
月23日台灣台北地方法院99年度全字第28號裁定，提起抗告，本
院裁定如下：
    主  文
原裁定廢棄。
相對人於原法院之聲請駁回。
聲請及抗告費用均由相對人負擔。
    理  由
一、相對人於原法院聲請意旨略以：伊於民國86年7月16日向抗
    告人等購買其被繼承人劉火土所有坐落新店市○○段161地
    號土地（下稱系爭土地），雙方約定於抗告人等辦理系爭土
    地之「撤銷徵收」事宜，再辦理繼承登記後，將系爭土地移
    轉登記予伊。伊迄90年1月15日已付清系爭土地買賣價金新
    台幣（下同）11,658,158元，且伊業於89年1月30日將系爭
    土地連同同地段162、163、164之1地號之土地出售第三人鼎
    新電腦股份有限公司（下稱鼎新電腦公司），因抗告人迄未
    將系爭土地移轉登記予伊，致伊未能交付系爭土地之一切產
    權證明與鼎新電腦公司，無法收取第七次款3,200萬元、第
    八次款408萬元，合計3,608萬元，伊因此受有該3,608萬元
    自抗告人91年4月30日遲延日起至98年11月30日止，按年息5
    ％計算之利息損失，計13,680,333元損害。伊已於98年12月
    1日起訴請求抗告人等連帶給付伊13,802,865元，惟抗告人
    積極處分其名下財產，抗告人黃介山、黃介洋、尹黃妙芬將
    移住遠方，逃匿無蹤，倘不即時聲請假扣押，伊之債權日後
    恐有甚難假執行之虞，而願供擔保以代釋明，聲請就抗告人
    之財產在13,680,000元之範圍內為假扣押云云。
二、原裁定意旨略以：相對人對其主張之請求，依其提出之書狀
    可認為有相當之釋明，對於所述假扣押之原因，則未能盡釋
    明之責，惟相對人既陳明願供擔保，其釋明之欠缺，擔保足
    以補之，而命相對人以4,560,000元為抗告人供擔保後，得
    對抗告人之財產在13,680,000元範圍內為假扣押，及抗告人
    如以13,680,000元為相對人供擔保後，得免為或撤銷假扣押
    。
三、本件抗告意旨略以：相對人於86年7月16日與已故之劉兆豐
    及抗告人劉碧瓊、劉嘉瑄、劉盛哲訂立不動產賣賣契約，購
    買抗告人之被繼承人劉火土所有坐落台北縣新店市○○段
    162地號（下稱162地號）土地，因相對人未按約定付清162
    地號土地買賣價金尾款，伊乃於98年10月27日向台灣台北地
    方法院（下稱台北地院）起訴請求相對人給付38,219,310元
    ，詎相對人竟以其私自盜賣予鼎新電腦公司之系爭土地無法
    過戶，鼎新電腦公司未給付價金合計3,608萬元之自91年4月
    30日起至98年11月30日止利息損失13,680,333元為由，提起
    反訴，並聲請本件假扣押強制執行，過度查封伊之不動產及
    銀行薪資、存款。相對人未釋明本件假扣押之原因及必要性
    ，原裁定准予供擔保補釋明之欠缺，顯有不當，爰請求廢棄
    原裁定等語。
四、按債權人就金錢請求或得易為金錢請求之請求，欲保全強制
    執行者，得聲請假扣押；假扣押非有日後不能強制執行或甚
    難執行之虞者，不得為之；請求及假扣押之原因應釋明之；
    前項釋明如有不足，而債權人陳明願供擔保或法院認為適當
    者，法院得定相當之擔保，命供擔保後為假扣押，民事訴訟
    法第522條第1項、第523條第1項、第526條第1項、第2項分
    別定有明文。所謂假扣押之原因，即債務人有日後不能強制
    執行或甚難執行之虞或應在外國為強制執行者是也，同法第
    523條亦有明文。諸如債務人浪費財產、增加負擔、或就其
    財產為不利益之處分，將達於無資力之狀態、或移住遠地、
    逃匿無蹤或隱匿財產等情形均屬之。債權人就假扣押之原因
    ，依法有釋明之義務，亦即需提出可使法院信其主張為真實
    之證據，必待釋明有所不足，而債權人陳明願供擔保後，始
    得准為假扣押；若債權人未釋明假扣押之原因，即不符假扣
    押之要件 (最高法院94年度台抗字第1182號裁定意旨參照)
    。經查：
  (一)相對人主張其向抗告人等購買台北縣新店市○○段161地號
    （下稱161地號）土地，已付清全部價款，抗告人未依約將
    161地號土地移轉登記予相對人，致其受有13,680,333元利
    息損害等情，固據其提出不動產買賣契約書、台北縣政府函
    、本院95年度重上更(一)字第211號判決、土地登記謄本、土
    地買賣契約書為證（見原法院卷11頁至50頁），惟檢視相對
    人所提出其於86年7月16日與劉火土之繼承人代表即劉兆豐
    、劉碧瓊、劉嘉瑗、劉盛哲間所簽訂之系爭不動產買賣契約
    書末頁「買賣不動產標示」載明：「台北縣新店市○○段壹
    陸貳地號所有權全部（本筆土地為被繼承人劉火土所有）」
    字句（見原法院卷18頁），即書寫162地號土地。相對人執
    第10條特約事項主張買賣標的物包含系爭土地，該特約事項
    係記載「有關前乙方（即抗告人）所有而被台北縣新店市公
    所徵收之土地標示：大坪林段七張小段250-6、250-9地號（
    重測後新坡段161地號），乙方同意由甲、乙雙方共同承買
    ，其價款依每坪新台幣柒拾萬元正計算，扣除買回款其發生
    之差額由甲、乙雙方各得貳分之壹。如其總價依本約第1條
    第2款計買賣價時，本筆之價款亦相同，倘若買回單價超過
    新台幣柒拾萬元正時，超過部分由甲方支付」等語（見原法
    院卷16頁、17頁），抗告人則抗辯劉火土之繼承人針對系爭
    土地並未授權劉兆豐、劉碧瓊、劉嘉瑗、劉盛哲與相對人簽
    訂買賣契約等情，嗣相對人訴請抗告人應將系爭土地面積
    137.93平方公尺移轉所有權登記，歷經台北地院91年度重訴
    字第1721號判決、本院93年度重上字第509號判決、最高法
    院95年度台上字第2220號判決、本院95年度重上(一)字第211
    號判決、最高法院99年度台上字第292號判決，目前發回由
    本院更為審理中，尚未確定，此有各該判決可參，是兩造間
    針對系爭土地確實存有紛爭，相對人已釋明金錢請求之原因
    。
  (二)相對人主張抗告人有脫產逃避本件債務、移住遠方逃匿無蹤
    之假扣押原因云云，然查：
    1.相對人主張抗告人與鼎新電腦公司接洽，積極處分系爭土
      地，並提出法務部調查局調查筆錄（見原法院卷51頁至62
      頁）為證。然抗告人劉碧瓊於上開筆錄中陳稱：「（是否
      知悉銘泉公司將161、162地號土地與建築執照轉售鼎新電
      腦股份有限公司一事？有無協助辦理相關的文件申請？）
      我們有前往鼎新公司，當時是由負責這個土地買賣案的顧
      問劉進南接待，我們告訴他，鼎新電腦公司與銘泉簽訂買
      賣契約購買新坡段161號土地，但實際上，土地所有權人
      是我們，於是劉進南當場答覆我們，雖然鼎新電腦公司已
      經在161、162號土地上建築使用多年，但如果我們與銘泉
      公司的民事訴訟勝訴，鼎新電腦公司將會以該公司與銘泉
      公司簽訂每坪87萬元的購買價格向我們購買新坡段161號
      土地」等語，顯見抗告人劉碧瓊係前往鼎新電腦公司洽商
      ，並與鼎新電腦公司達成若抗告人與銘泉公司之民事訴訟
      勝訴，鼎新電腦公司將會向其購買系爭土地之協議，並非
      為逃避債務而處分其名下所有財產。
    2.相對人又主張抗告人黃介山、黃介洋、尹黃妙芬將移住遠
      方，逃匿無蹤云云，然抗告人黃介山、黃介洋、尹黃妙芬
      於民國85年前即已移居國外，有授權書在卷可查（見本院
      卷(一)147頁至149頁），其等與相對人間所有權移轉登記事
      件，相關判決之當事人欄所登載住址皆為國外住址，亦有
      台北地院91年度重訴字第1721號、本院93年度重上字第50
      9號、最高法院95年度台上字第2220號、本院95年度重上
      更(一)字第211號、最高法院99年度台上字第292號判決書（
      見本院卷(一)130頁至145頁）上所載當事人姓名、住址可參
      ，是抗告人黃介山、黃介洋、尹黃妙芬早已移居國外，相
      對人主張抗告人黃介山、黃介洋、尹黃妙芬為逃避債務始
      移住遠方、逃匿無蹤云云，亦非可採。
    3.相對人另主張抗告人劉碧瓊、劉兆禎已脫產完畢云云，並
      提出財政部台北市國稅局財產歸屬資料清單、98年度綜合
      所得稅各類所得資料清單（見本院卷(一)110頁至111頁、卷
      (二)10頁）為證；又提出財政部台北市國稅局97年度、98年
      度綜合所得稅各類所得資料清單（見本院卷(一)112頁至113
      頁），主張抗告人劉佩芸為脫產，98年度已無任何薪資所
      得云云。然上開財產歸屬資料清單、綜合所得稅各類所得
      資料清單所記載財產資料，係發生99年1月以前，而相對
      人於99年4月23日始主張對抗告人等有金錢債權而聲請假
      扣押，自難認劉碧瓊、劉兆禎、劉佩芸財產資料之變動，
      係為避免相對人之金錢請求而蓄意脫產。
    4.相對人再主張本件假扣押執行法院囑託其他法院執行抗告
      人江俊男、劉嘉淑、劉嘉淳（下合稱江俊男等）之財產，
      抗告人江俊男等為隱匿財產，由第三人出具聲明異議狀，
      表示抗告人江俊男等已離職，無薪資債權可供扣押，抗告
      人江俊男等將達於無資力狀態云云。然抗告人江俊男原任
      職集合保全股份有限公司，於99年4月30日離職；抗告人
      劉嘉淑原任職台中市私立慎齋國民小學，於99年5月18日
      離職；抗告人劉嘉淳原任職私立仁仁語文音樂短期補習班
      ，於99年5月1日離職，有第三人陳報扣押薪資債權或聲明
      異議狀可查（見本院卷一212頁至216頁），上開第三人陳
      報扣押薪資債權或聲明異議狀僅足證明江俊男等自原有工
      作單位離職，非各該公司員工，不能釋明江俊男等有隱匿
      財產之情形。
    5.相對人主張抗告人張崇維、張崇榕（下合稱張崇維2人）
      於98年間分別有台灣土地銀行股份有限公司板橋分公司（
      下稱土銀板橋分行）利息收入1,393元、1,394元，張崇維
      2人在98年間於土銀板橋分行有存款債權存在，然於台灣
      板橋地方法院（下稱板橋地院）板院輔99司執全助字第22
      0號假扣押強制執行事件99年5月13日執行命令通知土銀板
      橋分行禁止土銀板橋分行向張崇維2人清償時，土銀板橋
      分行回覆稱「債務人現無任何存款債權存在，無從扣押」
      等語，固有相對人所提財政部台北市國稅局98年度綜合所
      得稅各類所得資料清單、板橋地院99年6月8日板院輔99司
      執全助速字第220號函、第三人陳報假扣押存款金額或聲
      明異議狀（見本院卷(一)231頁至235頁）可查。然上開土銀
      板橋分行帳戶係台北縣政府因徵收被繼承人劉火土所遺土
      地，由台北縣政府開設國庫保管帳戶，通知抗告人領取案
      款，亦有台北縣政府98年6月15日北府地徵字第098045904
      4號函（見本院卷(一)443頁正面及反面）可稽，並無證據釋
      明抗告人張崇維2人其餘財產有所變動，自難認張崇維2人
      有隱匿財產之行為。
    6.相對人未能釋明抗告人劉盛哲等28人有何假扣押之原因，
      另經本院於99年6月21日以院通民直99抗841字第09900086
      70號函請相對人於文到7日內補正，該函於同年月23日送
      達相對人委任之代理人黃書玨處所（送達回證見本院卷
      165頁），相對人對於假扣押之原因及必要性，仍未能釋
      明，即未能釋明抗告人劉盛哲等26人有浪費財產、增加負
      擔、或就其財產為不利益之處分，將達於無資力之狀態、
      或移住遠地、逃匿無蹤或隱匿財產等情形，是依上開說明
      ，自與假扣押之要件不合。
  (三)綜上，本件相對人僅釋明其與抗告人間就系爭土地存有紛爭
    ，惟就抗告人有將財產為不利益之處分、移住遠地、逃匿無
    蹤或隱匿財產等情形之假扣押原因，則未能釋明，而非釋明
    有所不足，縱使相對人願供擔保，亦難認足補釋明之欠缺，
    其聲請不應准許。原裁定准許相對人供擔保後得對抗告人為
    假扣押，自有未洽。抗告人抗告意旨指摘原裁定不當，求予
    廢棄，於法有據，應由本院予以廢棄，改判如主文第二項所
    示。
五、據上論結，本件抗告為有理由，爰裁定如主文。
中    華    民    國    99    年    9     月    6     日
                    民事第十五庭
                        審判長法  官  王聖惠
                              法  官  邱瑞祥
                              法  官  呂淑玲
正本係照原本作成。
本裁定除以適用法規顯有錯誤為理由外，不得再抗告。如提起再
抗告，應於收受後10日內委任律師為代理人向本院提出再抗告狀
。並繳納再抗告費新台幣１千元。
中    華    民    國    99    年    9     月    6     日
                              書記官  明祖全

司法院資訊處製作；財團法人民間司法改革基金會備份。
